【裁判字號】    97,重上更(三),24
【裁判日期】    970430
【裁判案由】    毒品危害防制條例
【裁判全文】
臺灣高等法院刑事判決            97年度重上更(三)字第24號
上  訴  人  臺灣板橋地方法院檢察署檢察官
被      告  甲○○
指定辯護人  本院公設辯護人王永炫
上列上訴人因被告毒品危害防制條例案件，不服臺灣板橋地方法
院90年度訴字第43號，中華民國90年4 月30日第一審判決（起訴
案號：臺灣板橋地方法院檢察署89年度偵緝字第678、679號），
提起上訴，本院判決後，經最高法院第三次發回更審，本院判決
如下：
    主  文
上訴駁回。
    理  由
一、公訴意旨略以：被告甲○○明知第二級毒品安非他命，非經
    許可，不得販賣，竟基於概括之犯意，於民國（下同）88年
    11月間起至89年1月26日止，在台北縣三重市○○街5巷38號
    及台北縣三重市○○路○段103之1號三樓錢爺（起訴書誤載
    為前爺）賓館內，以每包安非他命新台幣（下同）1000元或
    一萬元售予彭秀雄吸用，因認被告甲○○涉犯毒品危害防制
    法第4條第2項之販賣第二級毒品罪嫌云云。
二、公訴人認被告甲○○涉犯販賣第二級毒品罪，無非係以上揭
    事實業據證人彭秀雄於警訊及偵查中指証甚詳，復有殘留安
    非他命吸管一支與安非他命吸食器一個、分裝袋十個扣案可
    佐，為其主要論據。惟訊之被告甲○○堅詞否認有販賣安非
    他命犯行，辯稱：伊係向彭秀雄購買安非他命，並未販賣安
    非他命予彭秀雄，伊原以一萬元之價格向彭秀雄購買安非他
    命的，後因彭秀雄交付之安非他命份量不夠，說要補給伊，
    伊乃在賓館等候，不意遭彭秀雄誣指販賣安非他命等語。
三、按犯罪事實應依證據認定之，無證據不得認定其犯罪事實；
    刑事訴訟法第154條第2項定有明文。次按認定犯罪事實所憑
    之證據，雖不以直接證據為限，間接證據亦包括在內；然而
    無論直接或間接證據，其為訴訟上之證明，須於通常一般之
    人均不致有所懷疑，而得確信其為真實之程度者，始得據為
    有罪之認定，倘其證明尚未達到此一程度，而有合理之懷疑
    存在時，事實審法院復已就其心證上理由予以闡述，敘明其
    如何無從為有罪之確信，因而為無罪之判決，尚不得任意指
    為違法。刑事訴訟法第161條已於民國91年2月8日修正公布
    ，其第一項規定：檢察官就被告犯罪事實，應負舉證責任，
    並指出證明之方法。因此，檢察官對於起訴之犯罪事實，應
    負提出證據及說服之實質舉證責任。倘其所提出之證據，不
    足為被告有罪之積極證明，或其指出證明之方法，無從說服
    法院以形成被告有罪之心證，基於無罪推定之原則，自應為
    被告無罪判決之諭知；本件原審審判時，修正之刑事訴訟法
    關於舉證責任之規定，已經公布施行，檢察官仍未提出適合
    於證明犯罪事實之積極證據，並說明其證據方法與待證事實
    之關係；原審對於卷內訴訟資料，復已逐一剖析，參互審酌
    ，仍無從獲得有罪之心證，因而維持第一審諭知無罪之判決
    ，於法洵無違誤。最高法院76年台上字第4986號、92年台上
    字第128號分別著有判例。又，施用毒品者，其所稱向某人
    購買之供述，須補強證據以擔保其供述之真實性。良以施用
    毒品者其供述之憑信性本不及於一般人，況施用毒品者其供
    出來源，因而破獲者，法律復規定得減輕其刑，其有為偵查
    機關誘導、或為邀輕典而為不實之陳述之可能，其供述之真
    實性自有合理之懷疑。是本院一貫之見解，認施用毒品者關
    於其向某人購買毒品之供述，必須補強證據佐證，以擔保其
    供述之真實性，俾貫澈刑事訴訟無罪推定及嚴格證明之基本
    原則。又關於毒品施用者其所稱向某人購買毒品之供述，必
    須補強證據佐證，係指毒品購買者之供述縱使並無瑕疵，仍
    須補強證據佐證而言，以擔保其供述之真實性。該所謂補強
    證據，必須與施用毒品者關於相關毒品交易之供述，具有相
    當程度之關連性，且足使一般人對於施用毒品者之供述無合
    理之懷疑存在，而得確信其為真實，始足當之。若毒品購買
    者之供述證據，本身已有重大瑕疵，依嚴格證明之法則，苟
    已無法憑為犯罪事實之認定時，自無再論補強證據之必要，
    其理甚明（95年台上字第6850號判決意旨參照）。經查：
  (一)本案之證人彭秀雄先於本案發生之同日即89年1月26日，經
    臺北縣警察局三重分局以販賣第二級毒品安非他命之罪嫌，
    移送臺灣板橋地方法院檢察署偵辦，有刑事案件報告書在卷
    可查（見偵字第2714號卷第1頁）；則證人彭秀雄與本辦被
    告同時間涉有販賣第二級毒品安非他命之罪嫌，合先敘明。
  (二)次查，證人彭秀雄所為之先後供證如下：
    1.於警詢時供稱：伊共計向被告購買安非他命二次，第一次
      是89年1月21或22日中午時許，在新莊市大漢橋下交易，
      那次一小包（多重我不知道）1000元，第二次即是三重麗
      園池旅社交易；... （問：你證稱綽號扣卜「甲○○」販
      售安非他命給你之人，約14時30分打電話0000000000給你
      ，告訴你何事？）甲○○告訴我，麗園池出事，問我在哪
      ，我告知人在板橋市，王員又叫我到麗園池旅社拿衣服到
      北縣三重市○○路○段103之1號3樓317號房給他云云（見
      偵字第2714號卷第11頁、第13頁反面）。
    2.於檢察官偵查中供稱：安非他命係向被告購買，在三重賓
      館，在被抓之前凌晨左右時買的，一萬元買的，之前也是
      向他買的，在三重，第一次買一包2000元等語（見89年度
      偵緝字第679號卷第14頁背面）。
    3.於原法院審理時證稱：伊於89年1月26日早上7、8點在三
      重市麗園池賓館被警察查獲，只有向被告購買一萬元的安
      非他命，只有購買這一次，警察在伊身上查獲安非他命五
      點六公克，後來被告打電話給伊，要伊拿衣服給他，警察
      當時在場，係警察陪伊至錢爺賓館云云（見原審卷第87頁
      ）。嗣經原法院提示警詢筆錄後，又證稱：應係警訊筆錄
      說的比較正確，因事隔已久，伊不太記得，伊應該是向甲
      ○○買二次安非他命，第一次在新莊市大漢橋下買的等語
      （見原審卷第87頁）。
    4.於本院更審前於90年7月12日調查時證稱：我有向甲○○
      有購買安非他命二次，第一次是在三重市，時間、地點、
      買多少錢我忘記了；第二次也是在三重市麗園池賓館，一
      萬元被告甲○○應該給我10公克，但卻只有給我5.6公克
      ，我是被查獲後警察秤出來的，我才知道重量的，當時我
      感覺量不夠，拿的時候，我沒有看分量，我拿回去找被告
      甲○○跟他說東西不夠，結果就被查獲，是在查獲的那一
      天的凌晨一、二點在麗園池賓館買的，我要在去找被告甲
      ○○時，警察在那邊等就被查獲；第一次與第二次相距約
      一個月，第一次我買多少我忘記了，是在新莊市的大漢橋
      下買的，我是打被告甲○○手機買的，但號碼我忘記了，
      也是朋友阿輝介紹的，到他們約定的地點去取貨；... 第
      一次是在新莊市大漢橋下交易，是中午去拿貨的，我買一
      仟元，我在警察局講的比較正確云云（見本院上訴卷第27
      頁、第28頁）。又於90年8月2日調查時證稱：第一次1小
      包，約1公克，第二次我要買一萬元10克，但被告甲○○
      只有給我5.6克（按淨重5.58公克），我買二次的時間約
      相隔一個月；第一次是在新莊市大漢橋下，是在中午12點
      多的時候買的，第二次是凌晨1、2點在麗園池旅社買的等
      語（見本院上訴卷第66頁）。
    5.證人彭秀雄之上揭先後供證中，關於被告販賣安非他命之
      時地、次數、價格及前往查獲地之目的等，前後指述顯然
      不一，其供詞自屬有重大瑕疵。
  (三)被告於89年1月26日15時在台北縣三重市○○路○段103之1號
    3樓錢爺賓館317室內為警查獲時，僅扣得殘留安非他命吸管
    1支、安非他命吸食器1組及分裝袋10個等物，並未查獲安非
    他命或販賣安非他命所用之磅秤或其他物品，有搜索扣押筆
    錄為憑，而其中分裝袋十個，被告於警詢時供稱為其所有，
    雖事後否認上情，無非空言，雖不足採信。惟一般施用毒品
    者，為俾利施用及分裝，乃購置分裝袋備用，事所多有，自
    難徒憑扣得該分裝袋十個即遽認被告涉有販賣安非他命犯行
    。
  (四)警方於查獲證人彭秀雄時，固扣得安非他命5.58公克，且證
    人彭秀雄證稱：該安非他命係伊以一萬元向被告購買，當時
    購買10公克，返家後發現重量不足，乃攜帶購得之安非他命
    淨重5.58公克，前往與被告交易之麗園池賓館由被告補足云
    云。然查，前開扣得安非他命5.58公克，既係在證人彭秀雄
    身上查獲，且乏確據證明係被告所販賣，自難作為不利於被
    告之論據。況證人彭秀雄與被告相約於錢爺賓館見面之目的
    ，並非交易安非他命，而係為催討前向被告購買之不足數量
    之安非他命，而被告當時亦已應允證人彭秀雄前往，何以未
    扣得證人彭秀雄所稱催討之「不足數量之安非他命」？再警
    方於錢爺賓館查獲被告時，亦未扣得證人彭秀雄所稱購買安
    非他命所交付之一萬元，益見證人彭秀雄之前開證詞，難認
    與事實相符，自不足採。
  (五)按犯毒品危害防制條例第4條第2項、第10條第2項之罪，供
    出毒品來源因而破獲者，得減輕其刑，為該條例第17條所明
    定。則施用或販賣毒品之人，如供出毒品之來源因而破獲者
    ，既得邀減輕其刑之寬典，為擔保其所為不利於其他共同被
    告陳述之真實性，尤應有足以令人確信其陳述為真實之補強
    證據，始能據以為論罪之依據（最高法院89年台上字第4602
    號刑事判決意旨參照）。查，被告與證人彭秀雄究係何人販
    賣安非他命與對方，雙方各執一詞，惟並不能排除係證人彭
    秀雄為脫免其刑責或因施用毒品而欲邀減輕其刑寬典之可能
    ，自不得徒憑證人彭秀雄之唯一指訴，即據為不利於被告之
    認定。
  (六)被告雖供承麗園池旅社206號及錢爺賓館317號房間均伊承租
    ，且警察查獲當時伊係在錢爺賓館等候云云；然僅依此租屋
    之單純事實，尚不足以推定被告前後承租麗園池旅社206號
    及錢爺賓館317號房間之目的，即在販賣安非他命以免遭警
    方埋伏誘捕；否則被告茍若係在上址房間販賣安非他命，何
    以未扣得安非他命或其他販賣安非他命相關之證據。至證人
    彭秀雄於警詢時雖供稱：被告當時告知伊「麗園池旅社出事
    」，並叫伊至「錢爺賓館」等語；惟所稱「麗園池旅社出事
    」究指何事，語意不明；且遍查卷附資料復無關於「麗園池
    旅社」涉有違法情事遭查獲之事證。況被告如欲向證人彭秀
    雄購買安非他命，亦可能因「麗園池旅社出事」而更換地點
    ，自難以被告先後承租麗園池旅社206號及錢爺賓館317號房
    間，即推定被告有販賣第二級毒品犯行。
  (七)另按犯罪事實依法應依證據認定之，不得僅以被告之反證不
    成立，持為認定犯罪之論據，最高法院21年上字第474號亦
    著有判例。被告於警訊中供稱：伊有向彭秀雄購買安非他命
    兩次，第一次於88年11月30日18時許，在新莊市大漢橋下加
    油站買2000元，第二次於89年元月25日20時許，在三重市○
    ○街29之1號麗園池206室購買8000元安非他命云云（見偵字
    第2714號卷第9頁）；而自承曾在新莊市大漢橋下與證人彭
    秀雄交易安非他命；嗣又聲請傳訊證人蔡德典（即被告甲○
    ○之舅），以證明其當時正在工作，並未在新莊市大漢橋下
    之交易現場等情。固見被告甲○○所言矛盾，然揆諸上揭最
    高法院21年上字第474號判例意旨，亦難據此認定被告甲○
    ○涉有販賣安非他命犯行。
  (八)被告於前開時地為警查獲時，如係在賓館等候彭秀雄補足不
    足之安非他命，亦未必持所其買受（份量未足）之安非他命
    至錢爺賓館，是以警察於錢爺賓館查獲被告未扣得其所稱向
    彭秀雄買受（份量未足）之安非他命，亦不足為奇，尚難認
    被告所辯「他（彭秀雄）說謊，是我拿一萬元要向彭秀雄買
    安非他命的，不是彭秀雄要向我買的，我一萬元有交給彭秀
    雄，但因彭秀雄交給我的安非他命份量不夠，彭秀雄說要補
    給我，我在賓館有等二、三天，沒有等到人，結果我就被警
    查獲」乙節（見本院上訴卷第43頁、第44頁），為不可採。
    再證人彭秀雄被查獲時，固未自證人彭秀雄身上扣得被告甲
    ○○所稱購買安非他命而交付之一萬元，惟證人彭秀雄如有
    前開販賣所得，亦非無可能將之移作他用或藏放他處，亦難
    認被告甲○○前開所辯：係伊拿一萬元要向彭秀雄買安非他
    命等語，為不可採。
  (九)證人乙○○經傳拘未到，情形如下：
    1.原陳報之住所「臺本縣土城市○○街41巷23號3樓」，經
      本院按址傳喚，無正當理由未到庭；再經本院命警拘提，
      據報「該員未按址居住，目前行方不明，無法拘提到案」
      ，有拘票在卷可稽。
    2.現登記之戶籍地址「臺本縣土城市○○街41巷23號3樓」
      ，經本院按址傳喚，無正當理由未到庭；再經本院囑託福
      建連江地方法院檢察署拘提，據函覆「經派警拘提無著」
      該檢察署97年4月11日連檢茂連字97助字第0970000177號
      函在卷可查。
    3.前由另案通緝到案曾陳報之住所「臺北市○○街174號1樓
      」，經本院按址傳喚，據報「應受送達人住居所已遷移他
      處」，有郵務送達信封在卷可憑。
    4.證人乙○○已無從依法傳拘到案對質。
四、此外，復查無其他積極證據足資認定被告有公訴意旨所指前
    開非法販賣安非他命犯行，被告之犯罪自屬不能證明。原審
    因之為被告無罪之判決，經核尚無違誤。
五、公訴人上訴意旨雖以：(一)按共同被告不利於己之陳述，如該
    不利於己之陳述有若干程序或實質上之瑕疵，雖不得採為其
    他共同被告犯罪之證據，然為擔保共同被告不利於其他共同
    被告陳述之真實性，如就其他方面調查，發現有足以令人確
    信該不利於己之陳述為真實者，非不得據此補強證據以為其
    他共同被告論罪之依據（最高法院89年台上字第4606號判決
    反面推論）。查證人彭秀雄自警訊、偵查、原審乃至原審調
    查時，因時間推移歷史記憶及受限於吸毒之成癮性及耐藥性
    ，對於被告販賣安非他命之交易重量、交易確切時間，偶有
    齟齬之處，但其對於販賣次數、時地、價錢等情節所證述之
    主要事項一致，並無瑕疵可指，尚難以證人彭秀雄偶然出諸
    記憶錯誤之證詞，未究明證人彭秀雄之真意，即全盤否定其
    餘前後一貫之證言，且原審對於證人彭秀雄未將被告分次販
    賣之時間、地點及價格各別為適當之訊問，以加強該證據之
    補強及證言之憑信性，於法有違。(二)按因發現真實之必要，
    得命證人與他證人或被告對質，刑事訴訟法第184條第2項前
    段定有明文。被告於89年1月26日警察訊問時供述：「我是
    向乙○○買海洛因及安非他命」、「我是向彭秀雄（即證人
    ）買安非他命二次」，究竟被告甲○○連續販賣毒品之實情
    如何？原審未命被告、證人與他證人就此項重要犯罪構成要
    件事實予以訊問及對質，復未在判決內說明不必要之理由，
    判決理由顯有不備之處云云。惟查：
  (一)按共同被告不利於己之陳述，雖得採為其他共同被告犯罪之
    證據，惟此項不利之陳述，須無瑕疵可指，且就其他方面調
    查，又與事實相符者，始得採為其他共同被告犯罪事實之認
    定，亦即必須有補強證據證明被告或共同被告自白之真實性
    ，該自白方得採為證據，藉以限制自白在證據上之價值，防
    止偏重自白而發生誤判之危險，而在各式證據中，供述證據
    之證明力薄弱，且常有為自身利益而為虛偽供述之情事，故
    證人、共同被告之證言陳述，是否真實尚須經過檢視，即難
    逕以證人共同被告之證言陳述而為不利於被告之證據。查，
    證人彭秀雄於警訊、偵查、原法院審理及本院前審90年7月
    12日調查時，就被告分次販賣之時間、地點及價格各別為訊
    問，所為之供述俱不一致，尤以關於交易之地點、金額、購
    買次數、時間間隔，及前往查獲地之目的等均有出入而見瑕
    疵，有如前述。且其與被告間有訴訟利益之衝突，尚不得以
    其供述之出入係出於記憶上之錯誤，而採為對被告有罪判決
    之依據。
  (二)證人乙○○經傳拘未到，已無從依法傳拘到案對質，有如前
    述。
  (三)公訴人上訴意旨，仍執前詞，指摘原判決不當，為無理由，
    應予駁回。
據上論斷，應依刑事訴訟法第368條，判決如主文。
本案經檢察官賴俊雄到庭執行職務。
中    華    民    國    97    年    4     月    30    日
                  刑事第十庭    審判長法  官 楊炳禎
                                      法  官 朱光仁
                                      法  官 陳博志
以上正本證明與原本無異。
如不服本判決，應於收受送達後十日內向本院提出上訴書狀，其
未敘述上訴之理由者並得於提起上訴後十日內向本院補提理由書
（均須按他造當事人之人數附繕本）。
                                      書記官 陳嘉文
中    華    民    國    97    年    4     月    30    日


司法院資訊處製作；財團法人民間司法改革基金會備份。
